臺灣高等法院刑事判決
111年度上訴字第2516號
上  訴  人  臺灣桃園地方檢察署檢察官 
上  訴  人  
即  被  告  劉政豪



選任辯護人  蔡政峯律師
            江昇峰律師
上列上訴人等因被告詐欺等案件，不服臺灣桃園地方法院109年
度易字第783號，中華民國111年1月27日第一審判決（起訴案號
：臺灣桃園地方檢察署109年度偵字第1445號），提起上訴，本
院判決如下：
    主  文
原判決撤銷。
劉政豪犯幫助詐欺取財罪，累犯，處有期徒刑肆月，如易科罰金
，以新臺幣壹仟元折算壹日。
    事  實
一、劉政豪依其智識程度及社會生活經驗，知悉金融機構帳戶係
    個人理財之重要工具，攸關個人財產、信用之表徵，預見倘
    他人有償委託代收第三人金融帳戶存摺、提款卡及密碼等物
    後轉送至指定處所，可能將代收帳戶作為財產犯罪之工具，
    詐騙不特定民眾匯入款項，猶基於縱有償受託代收送之金融
    帳戶存摺、提款卡及密碼作為犯罪工具使用亦不違背其本意
    之幫助詐欺取財之不確定故意，於民國106年10月8日因求職
    而與真實姓名年籍不詳自稱「家瑋」之人（下稱家瑋，無證
    據證明家瑋為未滿18歲之人）透過LINE通訊軟體（下稱LINE
    ）相互聯繫後，約定其工作內容係依家瑋指示前往指定處所
    拿取他人交付之帳戶資料（包括存摺、提款卡及密碼），再
    寄送至其他處所，月薪為新臺幣（下同）2萬8,000元，每收
    寄1件帳戶資料另補貼500元油錢。嗣於106年10月26日中午1
    2時26分許，經家瑋通知後，駕駛登記所有人為王詩瑋之車
    牌號碼0000-00號自用小客車至桃園市○○區○○路000號之麥當
    勞速食連鎖店旁，向黃叡柏（黃叡柏所犯幫助詐欺取財犯行
    ，業經原審判刑確定）收取黃叡柏女友甲○○所有之合作金庫
    銀行帳號0000000000000號帳戶（下稱合作金庫銀行帳戶）
    及京城銀行帳號000000000000號帳戶（下稱京城銀行帳戶）
    之提款卡及密碼，繼而以「空軍一號」客運寄送給不明人士
    ，以此方式幫助家瑋或家瑋所屬詐欺集團成員（無證據證明
    有未滿18歲之人）從事詐欺取財犯行。家瑋或家瑋所屬詐欺
    集團成員旋意圖為自己不法所有，共同基於詐欺取財及洗錢
    之犯意聯絡，以如附表所示之詐騙方式，詐騙如附表所示之
    人，致如附表所示之人陷於錯誤，而於如附表所示之匯款時
    間，匯入如附表所示之金額至上開帳戶內，所匯款項旋即由
    該詐欺集團成員提領一空。嗣甲○○因上開帳戶有不明資金匯
    入遭列為警示帳戶後，察覺有異報警處理而循線查獲。
二、案經甲○○訴由桃園市政府警察局八德分局報告臺灣桃園地方
    檢察署檢察官偵查起訴。
    理  由
壹、程序方面
一、檢察官及被告均未就原判決不另為無罪部分上訴（見本院卷
    第37、45頁），是本院審理範圍僅為被告經原審諭知有罪部
    分。
二、檢察官、上訴人即被告劉政豪及其辯護人於本院審判程序中
    ，對於本案其餘相關具有傳聞性質的證據資料，均表示不爭
    執證據能力（見本院卷第199至204頁），且本案所引用的非
    供述證據，也是合法取得，依法均可作為認定犯罪事實的依
    據。
貳、實體方面
一、認定犯罪所憑之證據及理由
　㈠上開犯罪事實，業據被告劉政豪於本院審理中坦白承認，核
    與證人甲○○、黃叡柏、王詩瑋分別於警詢、偵查中證述之被
    告使用上述車輛向黃叡柏收取合作金庫銀行帳戶及京城銀行
    帳戶之提款卡及密碼，繼而以「空軍一號」客運寄送給不明
    人士情節相符（證人甲○○部分，見107年偵字第13852號卷第
    6至7頁，107年度偵緝字第659號卷第19至20頁；證人黃叡柏
    部分，見107年度偵緝字第659號卷第30至31頁，108年度偵
    緝字第51號卷第25頁；證人王詩瑋部分，見107年偵字第138
    52號卷第8至9頁），復有車牌號碼0000-00號自用小客車及l
    ine對話紀錄翻拍照片與車輛詳細資料報表、合作金庫銀行
    帳戶及京城銀行帳戶封面影本等件在卷可參（見107年偵字
    第13852號卷第13至第17頁）。證人即如附表編號1至11所示
    之告訴人乙○○、辛○○、丑○○、謝曄青、庚○○、戊○○、丙○○、
    丁○○、己○○、癸○○、壬○○分別於附表犯罪事實欄所示之詐騙
    時間、方式，各將遭騙金額匯至合作金庫銀行帳戶或京城銀
    行帳戶內，旋即遭詐欺集團成員提領一空等情，有附表犯罪
    事實欄所示之證人就各次犯行之證述，及相關之交易紀錄在
    卷可證（詳見附表證據卷頁欄）。是被告出於任意性之自白
    經上開證據補強，應與事實相符。
  ㈡按金融機構帳戶係本於個人社會信用，以從事資金流通之經
    濟活動，具有強烈屬人性格，此項理財工具，一般民眾皆得
    申請使用，並無特殊限制，若有向他人蒐集帳戶者，依通常
    社會經驗，當就其是否為合法用途存疑。且近來以人頭帳戶
    作為詐欺取財之犯罪工具，迭有所聞，此經政府機關、傳播
    媒體廣為宣導，則依一般人之社會生活經驗，苟不以自己名
    義申請開戶，卻向不特定人蒐集帳戶供己使用，其目的極可
    能利用該帳戶供作非法詐財或為其他財產犯罪之用，而為一
    般智識經驗之人所能知悉或預見。今被告前於105年7月27日
    中午11時49分許至下午1時49分許間某時許，因販賣其所有
    彰化商業銀行桃園分行帳號00000000000000號帳戶存摺及提
    款卡，該帳戶用於詐欺葉淑昭財物，其提供帳戶與詐欺集團
    之行為，經臺灣苗栗地方法院於106年5月24日以106年度易
    字第102號刑事判決判處有期徒刑4月確定一情（見原審卷二
    第167至177頁有所附判決及本院被告前案紀錄表），是被告
    就交付金融機構帳戶予他人使用將淪為他人實行詐欺罪之工
    具，於本案行為時當已有所預見，其確有縱若有人持其所代
    收、寄送之金融帳戶之存摺、提款卡及密碼犯詐欺取財罪，
    亦不違背其本意之幫助詐欺取財不確定故意甚明。
  ㈢綜上所述，本案事證已臻明確，被告犯行堪以認定，應依法
    論科。
二、論罪
  ㈠罪名
　⒈核被告所為，係犯刑法第30條第1項前段、同法第339條第1項
    之幫助詐欺取財罪。
　⒉起訴書認被告為普通詐欺取財罪共同正犯，然被告基於縱有
    人持其所代收、寄送之金融帳戶實行詐欺及洗錢工具亦不違
    反其本意之不確定故意，依家瑋指示，於犯罪事實欄一所示
    時、地代收黃叡柏所交付合作金庫銀行帳戶及京城銀行帳戶
    之提款卡及密碼，繼而寄送給不明人士，嗣該2帳戶果遭家
    瑋或家瑋所屬詐欺集團成員持以詐欺如附表所示之人，並匯
    入如附表所示之款項，該等款項隨即遭提領一空，惟此代收
    、寄送帳戶資料之行為，尚非詐欺取財之構成要件行為，被
    告曾與家瑋或所屬詐欺集團之犯意聯絡或行為分擔，亦乏證
    據證明，應認屬幫助犯。又法院認被告僅構成幫助犯，屬犯
    罪之態樣不同，無庸變更起訴法條。
　⒊檢察官於原審變更被告所犯法條為三人以上加重詐欺取財及
    補充被告另犯共同洗錢罪云云，均不足採。
　⑴被告受家瑋之託代收、寄送之帳戶提款卡、密碼行為，及本
    案外尚有本院110年度上更一字第57號所判認部分，然此舉
    非詐欺取財之構成要件行為，又無證據證明被告以自己犯罪
    之意思曾與家瑋或家瑋所屬詐欺集團共謀詐欺取財或洗錢計
    畫而有犯意聯絡，亦無從驟認被告加入家瑋所屬詐欺集團擔
    任「收簿手」工作，進而分工為收取轉寄帳戶之行徑，僅能
    認被告係出於幫助之意思，協助取得此等帳戶資料，便利家
    瑋或家瑋所屬詐欺集團遂行詐欺取財及洗錢犯行，資以助力
    ，尚非檢察官所述之共同正犯。檢察官固以被告與家瑋間之
    LINE對話紀錄，家瑋提及會計以為被告認知應有三人以上之
    論據，然本院另案110年度上更一字第57號刑事判決所載，
    被告詢問：「家瑋哥，那個會計有匯進來了嗎？」，綽號「
    WIE」即家瑋回覆：「剛剛會計打給我說還沒好，問我帳號
    對不對」等語（見原審卷二第83頁），充其量被告僅認知該
    集團有二人存在，被告既係幫助犯，自與三人以上加重詐欺
    無涉。
　⑵起訴書未就被告洗錢犯行起訴，並無論及被告收取轉寄本案
    帳戶金融卡及密碼，已有認知作為各該告訴人匯入款項帳戶
    使用，係為掩飾、隱匿犯罪所得之本質、來源、去向、所在
    。參諸本案係詐欺正犯詐騙時，利用被告所收受轉寄本案帳
    戶，要求將受騙款項直接存至該帳戶，無非正犯實施詐欺行
    為之犯罪手段，尚與知悉他人實施詐欺取財犯行，或詐欺正
    犯已取得財物後，另為掩飾、隱匿詐欺犯罪所得之行為有間
    ，更非詐欺正犯實施詐欺犯罪取得財物後，另由被告收取轉
    寄以提供帳為之掩飾、隱匿所能比擬。甚且，詐欺集團成員
    在蒐集人頭帳戶時，尚未實施犯罪，被告於轉寄上開金融卡
    及密碼時，特定犯罪尚未發生，被害人或犯罪所得尚未產生
    ，前置之特定犯罪猶未既遂前，更無從為洗錢之行為。因此
    ，被告收受轉寄帳戶之行為，客觀上僅能認該當幫助犯詐欺
    取財犯行，主觀上難認基於積極避免使他人受追訴、處罰而
    對於犯罪所得或利益掩飾或隱匿之洗錢之犯意而為，殊難繩
    以洗錢或幫助洗錢罪。
  ㈡刑之加重及減輕
　⒈被告前因犯幫助詐欺取財罪，經臺灣苗栗地方法院以106年度
    易字第102號判決判處有期徒刑4月確定，於106年10月6日易
    科罰金執行完畢，有本院被告前案紀錄表在卷可憑，是被告
    受徒刑之執行完畢後，5年以內故意再犯本案有期徒刑以上
    之罪，為刑法第47條第1項所稱累犯。被告構成累犯事由之
    犯罪為幫助詐欺取財案件，與本案幫助詐欺取財罪罪質同一
    ，參諸被告於106年10月6日執行完畢後，旋於106年10月26
    日再犯本案，足見其前罪之徒刑執行並無個別預防之效，對
    刑罰反應力顯然薄弱，適用累犯規定加重其刑，不致生被告
    所受之刑罰超過其所應負擔罪責，導致其人身自由因此遭受
    過苛之侵害，爰依刑法第47條第1項規定加重其刑。
　⒉被告係基於幫助之犯意，並未實際參與詐欺取財犯行，所犯
    情節較正犯輕微，為幫助犯，爰依刑法第30條第2項規定減
    輕其刑。並依法先加重後減輕之。
參、撤銷改判之理由
一、原審認被告所犯幫助詐欺及洗錢犯行罪證明確，據以論罪科
    刑，固非無見。然被告並未構成洗錢或幫助洗錢罪，原判決
    逕認被告以一轉寄帳戶金融卡密碼之行為同時犯幫助詐欺取
    財及幫助洗錢云云，認事用法容有不當。檢察官上訴指摘被
    告為三人以上加重詐欺取財及洗錢之共同正犯，無證據證明
    被告以自己犯罪之意思，而與其他詐欺集團正犯間有共同犯
    罪之意思聯絡、行為分擔，且亦無洗錢之犯意，已經詳述如
    上，要無理由。被告上訴否認幫助洗錢犯行，尚非無據。原
    判決既有上開可議之處，即屬無可維持，應由本院撤銷改判
    被告所犯為幫助詐欺取財罪。
二、量刑
　  爰審酌詐欺案件充斥、政府查緝力有未逮，被告預見帳戶之
    提款卡及密碼可供詐欺取財使用，竟仍恣意收取轉寄他人，
    非但造成告訴人受有財產上之損害，更助長詐騙歪風，嚴重
    破壞社會治安，危害金融交易秩序之穩定、人際交往之信賴
    ，所為殊值非難，兼衡被告犯後尚能坦承幫助詐欺取財之犯
    行，且與乙○○、丑○○、寅○○、庚○○、丙○○、癸○○成立調解，
    與戊○○、壬○○成立和解，且均給付完畢，有原審調解筆錄、
    被告所提轉帳資料、戊○○署名當庭簽收款項之筆錄及本院和
    解筆錄等在卷可按（見原審卷一第205至207頁，卷二第138
    頁、第145至155頁），兼衡如附表所示之被害人因本案所蒙
    受財產損失金額，暨被告犯罪之動機、目的、手段、情節、
    被告於警詢自陳國中畢業之智識程度，未婚，二手車買賣之
    家庭及經濟生活等一切情狀，量處如主文第二項所示之刑，
    並諭知易刑標準示懲。
三、沒收部分
　㈠按「犯罪所得，屬於犯罪行為人者，沒收之。但有特別規定
    者，依其規定」、「前2項之沒收，於全部或一部不能沒收
    或不宜執行沒收時，追徵其價額」、「犯罪所得已實際合法
    發還被害人者，不予宣告沒收或追徵」、「宣告前2條之沒
    收或追徵，有過苛之虞、欠缺刑法上之重要性、犯罪所得價
    值低微，或為維持受宣告人生活條件之必要者，得不宣告或
    酌減之」，刑法第38條之1第1項、第3項、第5項、第38條之
    2第2項分別定有明文。又如犯罪所得已實際合法發還被害人
    ，或被害人已因犯罪行為人和解賠償而完全填補其損害者，
    自不得再對犯罪行為人之犯罪所得宣告沒收，以免犯罪行為
    人遭受雙重剝奪（最高法院109年度台上字第4062號判決意
    旨參照）。
　㈡如附表編號1、3、4、5、6、7、10、11所示之告訴人乙○○、
    丑○○、寅○○、庚○○、戊○○、丙○○、癸○○、壬○○，於本案遭詐
    騙款項分別為1萬5,000元、9,989元、6,300元、1萬5,000元
    、7,000元、8萬6,653元、8,200元、7,500元，而被告已與
    其分別成立調解或和解，並給付款項完畢，業如前述，參諸
    辯護人替被告陳稱：被告向家瑋收受的報酬為7、8,000元等
    語（見原審卷二第30頁），堪認被告本案犯罪所得為7,000
    元至8,000元，原應依刑法第38條之1第1項前段、第3項規定
    宣告沒收、追徵，惟考量被告已與上開告訴人達成調解或和
    解並賠償款項，且賠償之金額已逾其自家瑋處所取得之7、8
    ,000元，如再予以沒收，顯有過苛之虞，爰依刑法第38條之
    2第2項規定，不予沒收。至告訴人辛○○、丁○○、己○○遭詐欺
    部分，被告雖未與之達成調解或和解，然並無證據證明被告
    有從中取得遭詐之款項，且無適用責任共同之原則，不予宣
    告沒收或追徵。
  ㈢本案合作金庫銀行帳戶及京城銀行帳戶之提款卡，雖係用以
    提領贓款屬供犯罪所用之物，惟非被告所有之物，不予宣告
    沒收或追徵。
據上論斷，應依刑事訴訟法第369條第1項前段、第364條、第299
條第1項前段，判決如主文。
本案經檢察官陳建良、林奕瑋提起公訴，檢察官黃鈺斐提起上訴
，檢察官孫冀薇到庭執行職務。
中　　華　　民　　國　 111　　年　　 9 　 月　  20  　日
     　　　　　   刑事第二十三庭審判長法　官  許永煌  
                                      法　官  雷淑雯
                                      法　官  吳定亞
以上正本證明與原本無異。
被告不得上訴。
檢察官如不服本判決，應於收受送達後20日內向本院提出上訴書
狀，其未敘述上訴之理由者並得於提起上訴後20日內向本院補提
理由書（均須按他造當事人之人數附繕本）「切勿逕送上級法院
」。
                                      書記官  郭侑靜
中　　華　　民　　國　　111 　年　　9 　　月　　21　　日
附錄：本案論罪科刑法條
中華民國刑法第339條
意圖為自己或第三人不法之所有，以詐術使人將本人或第三人之
物交付者，處5年以下有期徒刑、拘役或科或併科50萬元以下罰
金。
以前項方法得財產上不法之利益或使第三人得之者，亦同。
前二項之未遂犯罰之。
中華民國刑法第30條
幫助他人實行犯罪行為者，為幫助犯。雖他人不知幫助之情者，
亦同。
幫助犯之處罰，得按正犯之刑減輕之。
附表：
編號 犯罪事實 證據卷頁 備註 1 於106年10月28日21時30分許在網路上刊登佯稱要出售iphone7手機1支，致乙○○陷於錯誤，依指示以自動櫃員機匯款1萬5000元至合作金庫銀行帳戶內，旋遭提領一空。 1、證人即告訴人乙○○於警詢之證述（見107年度偵字第121號卷第1頁）。 2、證人即乙○○之母親林玉華於警詢之證述（見107年度偵字第121號卷第3頁）。 3、中國信託銀行自動櫃員機交易明細（見107年度偵字第121號卷第5頁）。  2 於106年10月28日20時54分許撥打電話向辛○○佯稱其為雄獅旅行社，因內部作程序出錯，誤刷團費，須操作提款機以解除設定，致辛○○陷於錯誤，依指示以自動櫃員機匯款1萬4,101元至京城銀行帳戶內（起訴書附表誤載為傅文成之京城銀行帳戶），旋遭提領一空。 1、證人即告訴人辛○○於警詢之證述（見107年度偵字第121號卷第7頁）。 2、京城銀行帳戶歷史交易明細（見107年度偵字第121號卷123頁背面）。  3 於106年10月28日17時許撥打電話向丑○○佯稱其警察，因查獲人頭帳戶洗錢，要歸還先前被騙款項，致丑○○陷於錯誤，依指示以自動櫃員機匯款9,989元至合作金庫銀行帳戶內（起訴書附表誤載為傅文成之合作金庫銀行帳戶），旋遭提領一空。 1、證人即告訴人丑○○於警詢之證述（見107年度偵字第121號卷第13至15頁）。 2、郵政自動櫃員機交易明細（見107年度偵字第121號卷第15頁背面）。  4 於106年10月28日16時57分許在網路上刊登佯稱要出售SHARP自動除菌空氣清淨機，致謝曄青陷於錯誤，依指示以自動櫃員機匯款6,300元至合作金庫銀行帳戶內，旋遭提領一空。 1、證人即告訴人謝曄青於警詢之證述（見107年度偵字第121號卷第18背面至19頁）。 2、Line通訊軟體對話擷圖（見107年度偵字第121號卷第21背面至25頁）。 3、黃國俊之華南銀行中壢分行帳戶存摺內頁影本1紙。（見107年度偵字第121號卷第25背面）。  5 於106年10月28日16時12分許在網路上刊登佯稱要出售iphone7手機1支，致庚○○陷於錯誤，依指示以自動櫃員機匯款1萬5000元至合作金庫銀行帳戶內，旋遭提領一空。 1、證人即告訴人庚○○於警詢之證述（見107年度偵字第121號卷第27至29頁）。 2、庚○○之中國信託銀行承德分行帳戶存摺內頁影本1紙（見107年度偵字第121號卷第29背面）。 3、通訊軟體LINE對話截圖（見107年度偵字第121號卷第31至33頁）。  6 於106年10月28日17時許在網路上刊登佯稱要出售iphone7手機1支，致戊○○陷於錯誤，依指示以自動櫃員機匯款7,000元至合作金庫銀行帳戶內，旋遭提領一空。 1、證人即告訴人戊○○於警詢之證述（見107年度偵字第121號卷第35頁）。 2、通訊軟體LINE對話截圖（見107年度偵字第121號卷第37頁）。 3、合作銀行帳戶歷史交易明細（見107年度偵字第121號卷115頁背面）。  7 於106年10月28日19時20分許撥打電話向丙○○佯稱其警察，因查獲人頭帳戶洗錢，要歸還先前被騙款項，致丙○○陷於錯誤，依指示以自動櫃員機匯款1萬0,110元、7萬6,543元（共8萬6,653元）至合作金庫銀行及京城銀行帳號內（起訴書附表誤載為傅文成之合作金庫銀行及京城銀行帳戶），旋遭提領一空。 1、證人即告訴人丙○○於警詢之證述（見107年度偵字第121號卷第39至41頁）。 2、合作銀行帳戶歷史交易明細（見107年度偵字第121號卷115頁背面）。  8 於106年10月28日12時45分許在網路上刊登佯稱要出售MacBookPro廠牌之筆記型電腦1台，致丁○○陷於錯誤，依指示以自動櫃員機匯款2萬5,000元至合作金庫銀行帳戶內，旋遭提領一空。 1、證人即告訴人丁○○於警詢之證述（見107年度偵字第121號卷第45至47頁）。 2、通訊軟體Messenger對話截圖（見107年度偵字第121號卷第47背面）。 3、郵政自動櫃員機交易明細表（見107年度偵字第121號卷第49頁）。  9 於106年10月28日10時在網路上刊登佯稱要出售桂格完膳營養表穩健配方奶粉，致己○○陷於錯誤，依指示以自動櫃員機匯款4,240元至合作金庫銀行帳戶內，旋遭提領一空。 1、證人即告訴人己○○於警詢之證述（見107年度偵字第121號卷第51至53頁）。 2、永豐銀行自動櫃員機交易明細表1紙（見107年度偵字第121號卷第53背面）。 3、通訊軟體Messenger對話截圖（見107年度偵字第121號卷第55背面）。  10 於106年10月28日17時許在網路上刊登佯稱要出售HTC M9 PLUS手機1支，致癸○○陷於錯誤，依指示以自動櫃員機匯款8,200至合作金庫銀行帳戶內，旋遭提領一空。 1、證人即告訴人癸○○於警詢之證述（見107年度偵字第121號卷第57至59頁）。 2、通訊軟體LINE對話截圖（見107年度偵字第121號卷第59背面至第73背面）。 3、彰化銀行自動櫃員機交易明細表1紙（見107年度偵字第121號卷第75頁）。  11 於106年10月28日20時15分許在網路上刊登佯稱要出售APPLE ipad 9.7吋1台，致壬○○陷於錯誤，依指示以自動櫃員機匯款7,500至合作金庫銀行帳戶內，旋遭提領一空。 1、證人即告訴人壬○○於警詢之證述（見107年度偵字第121號卷第95至97頁）。 2、郵政自動櫃員機交易明細表（見107年度偵字第121號卷第97背面）。 3、通訊軟體LINE對話截圖（見107年度偵字第121號卷第99背面至103背面）。